臺灣士林地方法院民事判決　九十一年簡上字第九號
　　上　訴　人　丙○○
　　　　　　　　乙○○
　　　　　　　　丁○○
　　被　上訴人　大華觀光事業股份有限公司
　　法定代理人　甲○○
右當事人間保證金憑證移轉登記事件，上訴人對於中華民國九十年十二月十日本院士
林簡易庭九十年度士簡字第一八七號第一審判決提起上訴，本院判決如左：
    主  文
上訴駁回。
第二審訴訟費用由上訴人負擔。
    事      實
甲、上訴人方面：
一、聲明：
  (一)原判決廢棄。
  (二)右廢棄部分，被上訴人應將北國高俱（普）字第○六一號平日普通會員入會繳納
    保證金憑證移轉登記為上訴人丙○○所有；被上訴人應將北國高俱（普）字第○
    六四號平日普通會員入會繳納保證金憑證移轉登記為上訴人乙○○所有；被上訴
    人應將北國高俱（普）字第○六五號平日普通會員入會繳納保證金憑證移轉登記
    為上訴人丁○○所有。
二、陳述：除與原審宣示判決筆錄所載者相同茲予引用外，另補稱：
  (一)上訴人受讓保證金憑證而取得被上訴人經營之北投國華高爾夫俱樂部會員權利，
    其轉讓應適用債權讓與之相關規定，所指的債權是指保證金將來請求的權利，由
    保證金憑證附隨的是可以使用高爾夫球場的設備、設施，所有原來基於保證金憑
    證可以使用的權利，上訴人都有受讓，而權利和義務是可以分開的，上訴人是受
    債權的讓與，且債權移轉已經生效，上訴人自得請求被上訴人將憑證登記為上訴
    人所有。
  (二)被上訴人是否認可球證的移轉，應該要有規範，若被上訴人不問情形一律不准移
    轉，則有失公平。
三、證據：援用於原審之所提之證據。
乙、被上訴人方面：
一、聲明：駁回上訴。
二、陳述：除與原審宣示判決筆錄所載者相同茲予引用外，另補稱：
  (一)禁止轉讓球證，是因認為市場炒作球證的價值並非當初設立球場的本意，會員的
    權利是來打球、使用餐廳，但仍應有付清潔費及年費之義務。
  (二)債權讓與並不發生契約當事人移轉的效果，球證的憑證應該仍在會員的名下，而
    不能在上訴人名下。
  (三)關於保證金返還請求權，乃於會員申請退會，喪失會員資格後始發生，若會員未
    聲請退會，即無請求被上訴人退還保證金之權利，因此若訴外人沈興發等三位被
    上訴人之會員，已向被上訴人為退會之表示，則本件上訴人謂其受讓沈興發等三
    人對於被上訴人之請求返還保證金之債權，並向被上訴人請求返還保證金，則被
    上訴人自應依契約約定履行退還保證金之義務。然查訴外人沈興發等三人並未向
    被上訴人為退會之表示，則所謂保證金返還之債權，仍未發生，自無讓與或受讓
    之問題。
三、證據：援用原審之立證方法。
    理      由
一、本件被上訴人起訴主張：(一)、保證金憑證之轉讓應適用債權讓與之規定，上訴人
    既已受讓保證金憑證並將受讓之情形通知被上訴人，則上訴人已取得被上訴人俱
    樂部會員之權利：上訴人丙○○、丁○○之父即訴外人沈興發、黃清來分別於民
    國六十六年三月三十一日、六十六年八月二十日，與被上訴人所有之北投國華高
    爾夫俱樂部間訂立入會契約，並於繳納費用後，由被上訴人分別發給會員沈興發
    、黃清來北國高俱（普）字第○六一號、第○六五號「平日普通會員入會繳納保
    證金憑證」，另訴外人即上訴人乙○○之父李清海則係於七十一年九月十六日自
    訴外人江武和處受讓北國高俱（普）字第○六四號「平日普通會員入會繳納保證
    金憑證」。嗣訴外人沈興發、李清海、黃清來分別將前開保證金憑證轉讓予上訴
    人丙○○、乙○○、丁○○後，上訴人已於八十九年十二月十一日起訴請求被上
    訴人移轉登記，應視為已有通知被上訴人上開債權讓與之情事，則上訴人分別自
    訴外人沈興發、黃清來、李清海等人處受讓系爭保證金憑證乙事，已對上訴人發
    生效力。(二)、保證金憑證非為不得讓與之權利，被上訴人以該公司八十二年二月
    四日董事會之決議為由，禁止上訴人辦理會員入會繳納保證金憑證轉讓手續，並
    無理由。(三)、被上訴人所發之保證金憑證規定「本俱樂部章程規定，本憑證得聲
    請轉讓，但須經董事會認可後始生效」等語，屬於片面限制並禁止上訴人辦理上
    開保證金憑證轉讓手續，依民法債編施行法第十七條以及新增民法第二百四十七
    條之一規定及消費者保護法之規定，被上訴人片面限制辦理會員入會繳納保證金
    憑證轉讓手續之上開條款，顯失公平，應屬無效。又定型化契約條款中違反平等
    互惠原則者，推定其顯失公平，消費者保護法第十二條定有明文，而按消費者保
    護法施行細則第十三條規定「定型化契約條款是否違反誠信原則，對消費者顯失
    公平，應斟酌契約之性質、締約目的、全部條款內容、交易習慣及其他情事判斷
    之。」，同法施行細則第十四條則規定「當事人之給付及對待給付顯不相當者或
    其他顯有不利於消費者之情形者時，為違反平等互惠原則。」，故依上開規定，
    系爭條款限制並禁止辦理會員入會繳納保證金憑證轉讓手續之規定亦屬無效。又
    被上訴人是否認可球證的移轉，應該要有一定之規範，若被上訴人不問情形一律
    不准移轉，也有失公平。為此上訴人依債權讓與之法律關係，訴請被上訴人應分
    別將上揭保證金憑證移轉登記為上訴人所有。
二、被上訴人則以：(一)、申請加入被上訴人經營之北投國華高爾夫俱樂部，需經被上
    訴人審核通過後，通知申請人繳納入會保證金及相關費用後，方由被上訴人發給
    申請人記名式之「會員入會繳納保證金憑證」，作為其已繳納保證金之憑證，以
    及作為表彰會員資格之證明。(二)、上開保證金憑證所載明「本俱樂部章程規定，
    本憑證得聲請轉讓，但須經董事會認可後始生效力」，係因上開保證金憑證若已
    得被上訴人同意而轉讓，受讓人非僅取得使用北投國華高爾夫球場及其附隨設施
    之權利，並應負擔繳交會員年費、設備維護及清潔等費用之義務，更取得「北投
    國華高爾夫俱樂部」之會員資格，亦即由受讓人概括取得入會契約之契約當事人
    地位，核其憑證轉讓之性質應屬「契約承擔」，而非僅係債權讓與或債務承擔，
    蓋因債權讓與並不發生契約當事人移轉的效果。依契約承擔法理，契約承擔須得
    契約之雙方當事人及受讓人三方面同意，始生效力。本件被上訴人對於會員即訴
    外人沈興發、黃清來、李清海之聲請轉讓既已明示不為同意，則上訴人與沈興發
    、黃清來、李清海之契約承擔對於被上訴人尚不生效力，亦即上訴人無法取得被
    上訴人經營「北投國華高爾夫俱樂部」之會員資格。(三)、至於上訴人另主張已受
    讓訴外人沈興發等三人之保證金返還請求權云云，因關於保證金返還請求權，乃
    在於會員申請退會，喪失會員資格後始發生，若會員未聲請退會，即無請求被上
    訴人退還保證金之權利，因此若訴外人沈興發等三位被上訴人之會員，已向被上
    訴人為退會之表示，則上訴人謂其受讓沈興發等三人對於被上訴人之請求返還保
    證金之債權，並向被上訴人請求返還保證金，則被上訴人自應依契約約定履行退
    還保證金之義務。然查，訴外人沈興發等三人並未向被上訴人為退會之表示，則
    所謂保證金返還之債權，仍未發生，自無讓與或受讓之問題。(四)、再者，縱認系
    爭保證金憑證所載「本俱樂部章程規定，本憑證得聲請轉讓，但須經董事會認可
    後始生效力」之條款為定型化契約條款，然因上開入會條款並未限制會員請求被
    上訴人提供場地及其附隨設施權利之行使，且會員若欲退會時，亦得取回所繳納
    之保證金，故上開條款並未不當限制會員權利之行使；況依契約自由原則，被上
    訴人本享有選擇締約相對人之自由，被上訴人關於申請入會者，既有審核接受與
    否之權利，則對於其會員轉讓會員資格予第三人所造成之契約當事人主體變更之
    情形，被上訴人自亦可主張有審核是否接受受讓者入會之權利，且此選擇締約相
    對人之自由，與公益無關，也未侵害會員即訴外人沈興發、黃清來、李清海等人
    使用北投國華高爾夫球場場地及其附隨設施之權益，從而，上開條款應無限制會
    員權利之行使，亦無顯失公平之情事，難認屬無效等語置辯。
三、查被上訴人所經營之北投國華高爾夫俱樂部，會員申請入會係採保證金制度，對
    於申請入會者，須經被上訴人之審核通過並通知申請人繳納入會保證金及相關費
    用後，才由被上訴人發給申請入會者記名式之「會員入會繳納保證金憑證」，作
    為其已繳納保證金之憑證，以及作為表彰會員資格之證明。訴外人沈興發、黃清
    來分別於六十六年三月三十一日、六十六年八月二十日與被上訴人訂立入會契約
    ，並於繳納入會保證金等費用後，由被上訴人分別發給北國高俱（普）字第○六
    一號、第○六五號「平日普通會員入會繳納保證金憑證」，另訴外人李清海則係
    於七十一年九月十六日自訴外人江武和處受讓北國高俱（普）字第○六四號「平
    日普通會員入會繳納保證金憑證」，而成為北投國華高爾夫俱樂部之會員。嗣訴
    外人沈興發、李清海、黃清來分別將前開保證金憑證轉讓予上訴人丙○○、乙○
    ○、丁○○，然被上訴人卻拒絕辦理會員入會繳納保證金憑證轉讓手續等事實，
    此為兩造所不爭執，復有北投國華高爾夫俱樂部平日普通會員入會繳納保證金憑
    證、會員證、統一發票、董事會決議紀錄等在卷可佐，自堪信為真實。
四、按當事人之一方將其因契約所生之權利義務，概括的讓與第三人承受者，係屬契
    約承擔，與單純的債權讓與不同，非經他方之承認，對他方不生效力，最高法院
    七十三年台上字第一五七三號判例可資參照。經查，本件被上訴人與其會員間所
    成立之入會契約，依該契約內容，會員雖享有使用北投國華高爾夫球場場地及其
    附隨設施等權利，惟亦負有繳納保證金、年費、設備維護等費用、保護球場設施
    及遵守俱樂部規約之義務，上訴人主張分別自其父即訴外人沈興發、黃清來、李
    清海處受讓被上訴人所經營之北投國華高爾夫俱樂部「平日普通會員繳納保證金
    憑證」之效果，非僅取得使用北投國華高爾夫球場及其附隨設施之權利，亦同時
    承擔繳交各項應繳費用等義務，而取得「北投國華高爾夫俱樂部」之會員資格，
    亦即由上訴人概括取得入會契約之契約當事人地位，足以造成入會契約當事人主
    體變更之情形，核其性質應屬契約承擔，而非單純之債權讓與。本件被上訴人既
    已明示不同意上訴人分別承擔訴外人沈興發、黃清來、李清海與被上訴人間所訂
    立入會契約之權利義務，且系爭保證金憑證亦已載明「本俱樂部章程規定，本憑
    證得聲請轉讓，但須經董事會認可後始生效力」等語，揆諸前揭判例意旨，上訴
    人分別與訴外人沈興發、黃清來、李清海間之契約承擔，既未經被上訴人之同意
    或承認，對於被上訴人自不生效力，至為明確。
五、上訴人雖主張系爭保證金憑證上所載「本俱樂部章程規定，本憑證得聲請轉讓，
    但須經董事會認可後始生效力」之條款，違反新增民法第二百四十七條之一及消
    費者保護法第十二條之規定，應屬無效云云。惟查，上開條款依其訂立方式縱認
    係定型化契約，然其限制內容並未侵害會員即訴外人沈興發、黃清來、李清海等
    人使用北投國華高爾夫球場場地及其附隨設施之權利，且會員退會時，仍得申請
    退還保證金，權衡被上訴人與會員間之權利義務關係，上開條款內容對締約會員
    而言，尚非顯失公平，亦未違反誠信原則，已難遽認為無效。又被上訴人經營之
    「北投國華高爾夫俱樂部」會員入會係採保證金制度，且申請入會者須經被上訴
    人董事會之審查通過，始得依俱樂部規定辦理入會手續，此觀該俱樂部管理章則
    規定自明，足見被上訴人對於申請入會者有審核接受其入會與否之權利。參酌契
    約自由之原則，締約當事人之一方本有選擇締約相對人之自由，且契約當事人雙
    方長期互負債務之繼續性雙務契約，尤較諸一般契約，更注重兩造間之信賴關係
    及締約當事人之人格特質，而採會員制之團體尤其重視會員之身份地位及人格特
    質，其多須審核入會者之資格，非對外任意開放，其目的不外使其組成成員固定
    ，流動緩慢，以要求入會者具備某特定條件，為達控制該團體品質及利於管理之
    目的，而保證金憑證上所載「‧‧轉讓須經董事會認可後始生效力」之規定，除
    為被上訴人依入會契約之性質及目的所必須外，也符合契約承擔仍須顧及原契約
    相對人意思之法理。被上訴人本於契約自由原則，對於申請入會者既有審核接受
    其入會與否之權利，則其會員轉讓會員資格予第三人，既會造成契約當事人主體
    變更之法律效果，揆諸上開說明，被上訴人自得保有審核受讓人是否適於入會之
    權利，始足以達成其契約之目的，則上開條款雖規定會員資格聲請轉讓時，須經
    被上訴人董事會認可後始生效力，且不論其認可之要求以及拒絕認可之結果，亦
    均未限制會員即訴外人沈興發、黃清來、李清海等人使用球場及其附隨設施，以
    及會員退會時可請求退還保證金之權利，已足以平衡兼顧入會會員之權利義務，
    而未顯失公平，亦無違反誠信原則可言。況上開條款符合入會契約之性質，且為
    達成契約目的所必須，自屬有效，是上訴人空言主張上開條款違反新增民法第二
    百四十七條之一及消費者保護法第十二條之規定，應屬無效云云，顯屬無據。
六、從而，上訴人本於債權讓與之法律關係，訴請被上訴人應分別將上述「平日普通
    會員入會繳納保證金憑證」移轉登記為上訴人所有，為無理由。原審駁回原告之
    訴，於法並無違誤，上訴意旨指摘原判決不當，求予廢棄改判，為無理由，應予
    駁回。
七、據上論結，本件上訴為無理由，依民事訴訟法第四百三十六條之一第一項、第三
    項、第四百四十九條第一項、第七十八條、第八十五條第一項，判決如主文。
中　　　華　　　民　　　國　　九十一　　年　　　八　　　月　　 二十 　　日
                            臺灣士林地方法院民事第二庭
~B審判長法官　　李玉卿
~B法　　　官　　李瑜娟
~B法　　　官　　林政佑
右為正本係照原本作成。
本判決不得上訴。
中　　　華　　　民　　　國　　九十一　　年　　　八　　　月　　 二十六　 日
~B法院書記官　　周霙蘭
